【裁判字號】    95,台上,340
【裁判日期】    950302
【裁判案由】    給付買賣價金
【裁判全文】
最高法院民事判決              九十五年度台上字第三四０號
    上  訴  人  乙○○
                        號4樓.
    訴訟代理人  蕭佳灶律師
    被  上訴人  甲○○
    訴訟代理人  李璧合律師
上列當事人間請求給付買賣價金事件，上訴人對於中華民國九十
三年八月十八日台灣高等法院第二審更審判決（九十三年度上更
(一)字第二三號），提起上訴，本院判決如下：
    主  文
上訴駁回。
第三審訴訟費用由上訴人負擔。
    理  由
本件上訴人主張：被上訴人於民國七十八年九月十九日以總價新
台幣（下同）九百五十萬元，向伊購買坐落台北市○○區○○段
二小段五九五之三地號土地應有部分及地上門牌號碼台北市○○
區○○街二之十三號一樓房屋（下稱系爭房地），伊已將系爭房
地辦理所有權移轉登記予被上訴人，被上訴人尚欠伊買賣價金三
百五十萬元未付。伊就其中一百五十萬元部分，另案訴請被上訴
人給付，獲勝訴之判決確定後，兩造成立和解，伊同意就該部分
折讓二十萬元，被上訴人已付訖其餘之一百三十萬元，惟尚欠之
其餘價金二百萬元，被上訴人則迄未給付。爰依買賣之法律關係
，求為命被上訴人給付二百萬元及其法定遲延利息之判決。
被上訴人則以：兩造於八十九年十月三十日簽立和解書時，已載
明尾款付清，上訴人在前案起訴時亦認尾款僅餘一百五十萬元，
足證系爭買賣契約之尾款至多僅為上訴人在前案主張之一百五十
萬元，伊已付清該款等語，資為抗辯。
原審斟酌全辯論意旨及調查證據之結果，係以：系爭房地買賣總
價為九百五十萬元，被上訴人第一次於七十八年九月十九日付款
二百五十萬元，第二次於七十八年九月三十日付款三百萬元，另
於同年十一月一日付款五十萬元由上訴人收訖，為兩造所不爭。
按解釋契約，固須探求當事人立約時之真意，不能拘泥於契約之
文字，但契約文字業已表示當事人真意，無須別事探求者，即不
得反捨契約文字而更為曲解。查系爭不動產買賣契約書交款備忘
錄內，期次欄２之下，已明載「現金佰萬元」，其下方並有上
訴人本人親自簽名，而上訴人亦承認有收到此筆現金，可證上訴
人顯已於當日收訖此「現金」無訛，上訴人辯稱此為被上訴人隔
日用匯款所付，與上開契約文義不符，並不可採。再經調閱系爭
房地辦理移轉過戶登記資料，對照上開交款備忘錄最後一期款之
交款日期為七十八年十一月一日，及系爭不動產買賣契約書第二
條第(三)項末尾處，復加註「支票收回付房屋違（應為「尾」之筆
誤）款時」等語，並參酌上訴人所述情形，足認上訴人係於七十
八年十一月一日收到尾款（尚差五十萬元），同時取回其先前所
簽交之三百萬元履約保證支票後，即於翌日即七十八年十一月二
日開始著手進行系爭房地之所有權移轉登記手續（申請印鑑證明
）。所謂「尾款」，係指分數期給付款項中之最後一期款，系爭
房地之買賣價金既已付至尾款，表示前面各期之買賣價金已付清
。上訴人既自承伊「要收尾款一百萬」，前述交款備忘錄最後一
次款欄位內，更明載有上訴人親筆所書之「壹佰萬元」字樣，足
見當時系爭買賣之價金已付八百五十萬元，始能算出一百萬元之
金額。況依系爭不動產買賣契約書第二條第(三)項所載：「七十八
年九月三十日乙○○先生開出台灣合作金庫支票金額佰萬元整
，向甲○○調用現款，方言明該票到期可抵前項購屋款」等語
，而系爭交款備忘錄內所附註上述支票之日期為七十八年十月三
十日，足證必於該支票到期時，始能以該借款抵充本件買賣之價
金，此與前述上訴人於同年九月三十日簽收之現金三百萬元，發
生時間前後相差一個月，其為另筆借款甚明。故上訴人結算尾款
時，才會自己計算並寫下「壹佰萬元正」。系爭房地於七十九年
四月九日始辦理移轉登記完成，上開尾款所載給付時間發生在上
述移轉登記之前，事實上卻未以借款方式，由上訴人交付擔保支
票，並約定可以抵充價金，顯見由移轉登記在後之事實，並不足
認被上訴人不會先行給付買賣價金。參酌證人楊海寶之證述，堪
信被上訴人主張上開支票所擔保之三百萬元，係上訴人另外之借
款，並於支票到期未還款時抵付買賣價金為真，上訴人抗辯並無
另筆三百萬元之借款，並無可取。被上訴人抗辯系爭買賣價金已
全部付清，應可採信。從而，上訴人依民法第三百六十七條規定
，請求被上訴人給付買賣價金二百萬元及其法定遲延利息，即屬
無據，不應准許等詞，為其心證之所由得。並說明兩造其餘攻擊
、防禦方法及舉證不予審論之理由，因而將第一審所為上訴人勝
訴之判決予以廢棄，改判駁回其訴，經核於法洵無違誤。查上訴
人主張被上訴人匯款二百萬元，另交付現金九十萬元及預扣利息
十萬元之金額，乃指系爭交款備忘錄期次欄２之三百萬元乙節，
既與該交款備忘錄所載之「現金」文義不符，而系爭不動產買賣
契約書第二條第(三)項復明載：「七十八年九月三十日乙○○先生
開出台灣合作金庫支票金額佰萬元整，向甲○○『調用現款』
，方言明該票到期可抵前項購屋款」等語（見一審卷第九四頁
），又上訴人自承已收受上開金額，並為原審確定之事實，自無
再責令被上訴人就上開支票款額之交付負舉證責任之理，而上訴
人未就此利己之變態事實負舉證責任，仍難認原判決有何違誤。
上訴論旨，猶執陳詞，並以原審取捨證據、解釋契約、認定事實
之職權行使，及其他與判決基礎無涉之理由，指摘原判決不當，
求予廢棄，不能認為有理由。
據上論結，本件上訴為無理由。依民事訴訟法第四百八十一條、
第四百四十九條第一項、第七十八條，判決如主文。
中    華    民    國  九十五  年    三    月    二    日
                      最高法院民事第八庭
                          審判長法官  朱  建  男
                                法官  顏  南  全
                                法官  許  澍  林
                                法官  鄭  傑  夫
                                法官  蘇  清  恭
      本件正本證明與原本無異
                                      書  記  官
中    華    民    國  九十五  年    三    月   十五   日
                                                      Ｔ


司法院資訊處製作；財團法人民間司法改革基金會備份。
